【裁判字號】    89,訴,22
【裁判日期】    890321
【裁判案由】    分割共有物
【裁判全文】
臺灣彰化地方法院民事判決  八十九年度訴字第二十二號
    原      告  甲○○
    被      告  丁○○
                乙○○
                戊○○
    兼右三人共同
    訴訟代理人  丙○○  住田尾.
右當事人間請求分割共有物事件，本院判決如左：
    主      文
兩造共有坐落彰化縣田尾鄉○○段第三０六之一、三０六之二、三０六之三、三０六
之四、三０六之五地號、地目均為建、面積分別為０．０一五三、０．０一五七、０
．０一六０、０．０一六四、０．０一六八公頃土地，准予合併分割，其分割方法，
如附圖所示編號甲部分面積０．０一五三公頃分歸被告丁○○取得，編號乙部分面積
０．０一五七公頃分歸被告乙○○取得，編號丙部分面積０．０一六０公頃分歸被告
丙○○取得，編號丁部分面積０．０一六四公頃分歸被告戊○○取得，編號戊部分面
積０．０一六八公頃分歸原告取得，編號己部分面積０．００八一公頃分歸兩造各按
應有部分五分之一比例保持共有。
訴訟費用由被告丙○○、丁○○、乙○○、戊○○各負擔五分之一，餘由原告負擔。
    事      實
甲、原告方面：
  一、聲明：如主文第一項所示。
  二、陳述：坐落彰化縣田尾鄉○○段第三０六之一、三０六之二、三０六之三、三
      ０六之四、三０六之五地號等五筆土地，為兩造所共有，各筆土地兩造之應有
      部分均各為五分之一。查上開土地之前身為同段地三０六之一號土地，雖曾訴
      請判決分割，而以和解結案，惟因被告丁○○之應有部分被其債權人國泰信託
      投資股份有限公司聲請假扣押查封在案，致無法將上開各筆土地辦理登記為各
      人單獨所有，嗣兩造就上開訴訟上和解契約已合意解除，為增加土利用，爰訴
      請依原和解筆錄之方案合併分割。
  三、證據：提出土地登記謄本五份、地籍圖謄本一份等正本及和解筆錄、取銷和解
      筆錄協議書等影本各一份為證。
乙、被告方面：均同意依原告之方案分割。
丙、本院依職權調取本院八十七年度訴字第四二四號分割共有物卷宗。
    理    由
一、本件原告主張坐落彰化縣田尾鄉○○段第三０六之一、三０六之二、三０六之三
    、三０六之四、三０六之五地號、地目均為建、面積分別為０．０一五三、０．
    ０一五七、０．０一六０、０．０一六四、０．０一六八公頃等五筆土地，均係
    由同地段第三０六之一地號土地分割而來，為兩造所共有，各筆土地兩造之應有
    部分均為五分之一。原告曾就前揭各筆土地之前身即同段第三０六之一地號土地
    訴請裁判分割，兩造並達成訴訟上和解，同意依附圖所示之方案分割土地，惟因
    被告丁○○之應有部分被其債權人國泰信託投資股份有限公司聲請假扣押查封在
    案，致無法將系爭土地依和解筆錄分割移轉登記為各人單獨所有，嗣兩造於八十
    八年十一月二十三日就上開訴訟上和解契約已合意解除等事實，業據其提出土地
    登記謄本、地籍圖謄本、和解筆錄及取消和解筆錄協議書等為證，復經調取本院
    八十七年度訴字第四二四號分割共有物卷宗核閱屬實，且為被告所不爭執，自堪
    信為真實。
二、按各共有人得隨時請求分割共有物；共有物之分割，依共有人協議之方法行之，
    分割之方法不能協議決定者，法院得因任何共有人之聲請命以裁判分割，民法第
    八百二十三條第一項、第八百二十四條第二項分別定有明文。復按訴訟上成立和
    解，一方面為私法上之法律行為，一方面為公法上之訴訟行為，依民事訴訟法第
    三百八十條第一項之規定，固與確定判決有同一之效力，惟形成判決之形成力，
    仍無由當事人以和解方式代之。而分割共有物之訴為形成之訴，故於分割共有物
    之訴成立訴訟上和解者，僅生協議分割之效力，不生形成判決之形成力。準此，
    該訴訟上和解，既僅有協議分割之效力，為一般私法上之契約，當事人自得合意
    解除之。經查，兩造雖曾於本院八十七年度訴字第四二四號分割共有物事件中，
    就前揭各筆土地之前身即同地段第三０六之一地號土地，成立訴訟上和解，同意
    依附圖所示之方案分割土地，惟嗣後兩造以和解筆錄申請分割登記時，經地政機
    關以上開土地上尚有法院之假扣押查封存在為由，而駁回其申請，是該協議分割
    契約實質上已無法達成分割之目的，故兩造合意解除該訴訟上之和解契約，自應
    准許，是該分割之協議，既經兩造合法解除即應視為自始不存在。
三、按共有物之應有部分經實施查封後，共有人（包含執行債務人及非執行債務人）
    仍得依民法第八百二十四條規定之方法，請求分割共有物。惟協議分割之結果有
    礙執行效果者，對於債權人不生效力，至於裁判分割，係法院基於公平原則，決
    定適當之方法而分割共有物，自不發生有礙執行效果之問題，債權人即不得對之
    主張不生效力（最高法院六十九年七月二十九日第十四次民事庭會議決議請參照
    ）。查系爭土地上共有人之一被告丁○○之應有部分被其債權人國泰信託投資股
    份有限公司聲請假扣押查封在案，揆諸前揭說明，原告仍得請求裁判分割系爭共
    有物。兩造間既無不分割之約定，亦無因物之使用目的不能分割之情形，從而，
    原告依民法第八百二十四條第二項第一款規定，訴請原物合併分割為有理由，應
    予准許。
四、按法院定分割方法時，必須考量兩造之利益、意願，由土地上建物現況、各共有
    人原使用位置、分割後各共有人分得土地之方整及利用價值，予以衡量。查系爭
    土地仍有部分共有人之建物於其上，業據本院於八十七年度訴字第四二四號分割
    共有物事件中勘驗屬實，並有該案勘驗筆錄及彰化縣北斗地政事務所收件日期文
    號八十七年五月二十七日北字第六三三號複丈成果圖附卷可稽。經審酌原告所提
    之方案，兩造就編號己部分土地同意繼續保持共有狀態，而土地上原有之建物雖
    有部分需予拆除，惟此方案既經兩造所同意，且被告戊○○、乙○○、丁○○亦
    均於前揭分割共有物事件勘驗現場時，亦表示不保留其土地上之建物，有上開勘
    驗筆錄可憑，則該方案即未影響各共有人之權益。綜上所述，本院認如附圖所示
    分割方案，有利於日後土地之利用，應足採用，爰判決如主文第一項所示。
五、又本件係因分割共有物而涉訟，被告之行為可認按當時之訴訟程度為伸張或防禦
    權利所必要，故由勝訴之原告亦負擔一部分訴訟費用，併此敘明。
六、結論：原告之訴為有理由，依民事訴訟法第三百八十五條第一項前段、第八十一
    條第二款，判決如主文。
中      華      民      國    八十九    年      三      月    二十一    日
                                        民事第一庭
~B法      官  黃倩玲
右為正本係照原本作成。
如對本判決上訴，應於判決送達後二十日內向本院提出上訴狀。
~B法院書記官  彭月美
中      華      民      國    八十九    年      三      月    二十二    日


司法院資訊處製作；財團法人民間司法改革基金會備份。
